臺灣士林地方法院刑事判決　　　　　　　 94年度訴字第943號
公　訴　人　臺灣士林地方法院檢察署檢察官
被　　　告　乙○○
選任辯護人　李佳翰律師
　　　　　　林清源律師
上列被告因偽造文書案件，經檢察官提起公訴（94年度偵字第93
03號），本院判決如下：
    主  文
乙○○行使偽造私文書，足以生損害於公眾及他人，處有期徒刑
肆月，如易科罰金，以銀元佰元即新台幣玖佰元折算壹日。
    事  實
一、乙○○與林美蓉原係夫妻關係，均為桃園縣蘆竹鄉○○路○
    段1086號怡全股份有限公司（下稱怡全公司）股東，乙○○
    自民國69年1月14日起至90年12月1日止擔任怡全公司董事長
    ，後二人因感情不睦，於83年11月10日立「協議離婚書」，
    約定將林美蓉怡全公司股份18,500股委託乙○○過戶予二人
    所生之女甲○○、丙○○，甲○○、丙○○乃同意個人印章
    由乙○○保管，並授權乙○○僅得於辦理林美蓉股份移轉於
    其二人時使用，二人於88年2月10日以前開移轉方式各自取
    得怡全公司股份1,000股，成為怡全公司之股東。迨於90年
    5月間乙○○與甲○○、丙○○交惡，乙○○為辦理怡全公
    司章程修正及改選董監事，明知甲○○、丙○○當時均在國
    外求學，且未委託乙○○參加同年6月20日（公訴人誤載為6
    月30日）在怡全公司所召開之股東臨時會，為圖方便，竟基
    於行使偽造文書之犯意，於同年月10日在上開怡全公司內，
    盜蓋其所持有甲○○、丙○○之印章，偽造怡全公司90年6
    月20日股東臨時會委託書2紙，表示甲○○、丙○○欲委託
    乙○○代理出席股東臨時會，並於同年6月20日同時持之以
    行使，使不知情之黃明堂以為乙○○確受甲○○、丙○○之
    委託出席，製作屬公司負責人乙○○業務上應記載之文書，
    即於90年6月20日上午10時召開之怡全公司股東臨時常會議
    事錄上虛偽記載「出席股東計9人，代表股數計9萬8000股」
    之不實內容，乙○○進而委託不知情之代客記帳業者於90年
    7月4日檢附前開不實之股東臨時常會議事錄，向經濟部中部
    辦公室申請變更登記而行使之，完成怡全公司章程修改、原
    任董事監察人先行解任、改選董事監察人等議案，足以生損
    害於甲○○、丙○○、怡全公司及經濟部中部辦公室關於公
    司登記之正確性。
二、案經甲○○、丙○○訴由臺灣士林地方法院檢察署檢察官偵
    查起訴。
    理  由
一、訊據被告乙○○坦承於上開時地蓋用甲○○、丙○○之印章
    製作怡全公司90年6 月20日股東臨時會委託書，並持之以行
    使，及委請不知情之黃裕景製作臨時股東會議事錄，並請不
    知情代客記帳公司持向經濟部中部辦公室申請辦理怡全公司
    變更登記等情，然矢口否認有偽造文書犯行，辯稱：未盜用
    告訴人甲○○、丙○○之印章，告訴人2人之印章是由被告
    代刻、持有，並經告訴人概括授權，授權範圍包括公司開會
    、處理股權移轉等用途，上開授權書是告訴人甲○○、丙○○授權辦理云云。
二、查怡全公司係於90年6 月20日上午10時許由被告擔任主席在
    公司會議室召開臨時股東會，會後被告將會議資料交付予不
    知情之記帳業者，委託其辦理怡全公司之章程修改、董事及
    監察人改選變更登記事宜，因怡全公司所提供之資料有誤，
    以致記帳業者之承辦人員於製作會議記錄時錯誤記載開會時
    間為90年6 月30日並提出申請等情，業據證人邱辰堅、黃明
    堂結證明確（見10635 號偵卷第89至90頁、本院卷附高院印
    辰堅筆錄），核與被告供稱怡全公司是在90年6 月20日召開
    臨時股東會，股東臨時常會議事錄上記載開會日期為90年6
    月30日是受託之記帳業者誤載情節相符，且有90年6 月20日
    怡全公司股東臨時會紀錄影本1 份在卷可考（見同上10635
    號偵卷第92頁），自堪採信。是公訴人認怡全公司是於90年
    6 月30日舉行臨時股東會一事，似有誤會，合先敘明。
三、上開犯罪事實，業據證人即告訴人甲○○、丙○○於偵查及
    本院審理時結證明確（見90年度偵字第10635 號卷第36至37
    頁、第86頁，93年度偵字第9303號卷(一)第45至48頁，本院96
    年3 月16日審理筆錄），並有甲○○、丙○○出席股東會委
    託書影本、協議離婚書影本、怡全公司股東臨時常會議事錄
    影本及告訴人甲○○、丙○○入出境查詢資料各1 份在卷可
    稽（見偵字第10635 號卷第9 頁、第30至31頁、第59至60頁
    ，偵字第9303號卷(二)第19至20頁），且被告確有委託不知情
    記帳公司人員於90年7 月4 日持怡全公司90年6 月30日變更
    登記申請書、股東常會議事錄、董事會議事錄、董事檢查人
    名單、公司章程修正條文對照表等資料向經濟部中部辦公室
    申請變更登記，並完成怡全公司章程修改、董監事改選等議
    案之登記乙節，業據證人邱辰堅於臺灣高等法院另案審理時
    證述屬實（見本院卷附臺灣高等法院訊問筆錄），並有經濟
    部90年7 月5 日經（九０）中字第09032438320 號函所附之
    怡全公司90年6 月30日股東臨時會議紀錄、董事會議紀錄、
    變更登記表等件影本在卷足憑，並經本院調卷核閱無訛，此
    部分之事實，堪予認定。
四、被告雖以前揭情詞置辯，惟查：
  (一)案外人林美蓉原為怡全公司股東，計有股份18,500股，於83
    年11月10日與被告協議離婚時，林美蓉同意將怡全公司上開
    股票全部移轉予告訴人甲○○及丙○○所有，並委託被告代
    為辦理股權移轉及過戶事宜，告訴人亦同意被告代刻印章辦
    理股權移轉過戶事宜，被告於88年2 月10日代為辦理前開過
    戶事宜，移轉怡全公司股份各1000股予告訴人之事實，為被
    告所是承（見10635 號偵卷第36、37、86頁），且經證人即
    告訴人甲○○、丙○○於偵查及本院審理時證述明確（同上
    10635 號偵卷第35頁反面、第85頁反面、9303號偵卷(一)第46
    頁、本院96年3 月16日審判筆錄第5 至6 頁、第25頁），並
    有離婚協議書、怡全公司88年2 月11日變更登記申請書檢附
    股東名簿各1 份在卷可稽（見10635 號偵卷第30至31頁、第
    49 、53 頁），是告訴人甲○○、丙○○為辦理上開股權移
    轉過戶事宜，確有授權被告代刻股東印章並保管之事實，應
    可認定。
  (二)被告雖辯稱怡全公司召開股東會前有口頭通知告訴人甲○○
    、丙○○，告訴人同意並授權被告出席參與股東會之討論事
    宜云云。然查有關告訴人有概括授權被告可代為出席股東臨
    時會一事，被告並未提出任何證據足供憑參。然證人即告訴
    人甲○○、丙○○均未接獲被告通知將召開前揭股東臨時會
    ，亦未授權被告以其名義出具委託書出席股東臨時會討論怡
    全公司修改章程、改選董事監察人等議案，上開委託書上之
    「甲○○」、「丙○○」印文亦非甲○○、丙○○同意被告
    蓋用，委託被告代刻及保管之甲○○、丙○○印章，其授權
    範圍僅限於處理林美蓉股份移轉過戶予告訴人之事項，並非
    概括授權被告處理告訴人之所有事務，股東會之召開被告從
    未通知，已據證人即告訴人甲○○、丙○○於本院審理時證
    述無訛（見本院96年3 月16日審判筆錄第8 、11、26、27頁
    ），參以被告製作甲○○、丙○○委託書時間為90年6 月10
    日，但被告與告訴人自90年5 月起為家人相處、股權轉讓事
    宜已常有爭執，關係日漸惡化，至90年6 月4 日雙方關係破
    裂，告訴人並搬離與被告共同居住之住所，告訴人及其母親
    林美蓉並分別於90年5 月底及同年6 月初在美國及臺灣地區
    對被告提起民事、刑事訴訟，要求被告處理股權及建物所有
    權移轉事宜等情，有刑事自訴狀、美國訴訟案件被告所提之
    訴狀影本各1 份附卷可查（見第10635 號偵卷第65至68頁、
    第81至82頁），並據證人告訴人甲○○、丙○○於偵查及本
    院審理時結證屬實（見10635 號偵卷第86頁、9303號偵卷第
    46頁、本院96年3 月16日審判筆錄第9 、10、14、20、23、
    24頁），告訴人既方於90年5 月底、6 月初為股權移轉事宜
    對被告提起訴訟，並搬離共同居住之住所，顯見告訴人與被
    告之間已相處不睦，父女之情已形同陌路，焉有於同年6 月
    10日旋即同意授權被告出席股東會之理，足證證人甲○○、
    丙○○所述屬實，可堪採信。況被告於偵查中亦曾供承：委
    託書上告訴人之印章，是和林美蓉約定要辦過戶時及股權移
    轉時刻的等語（見同上10635 號偵卷第86頁背面），足見被
    告對於持有告訴人印章僅限於辦理股權移轉過戶一途，雙方
    已有約定。且退而言之，縱告訴人甲○○、丙○○確有全權
    委託被告代辦有關林美蓉所有之怡全公司股權轉移及過戶事
    宜，然並非得據此即認甲○○、丙○○已概括授權被告可製
    作該委託書，及可逕行代為出席股東會及行使股東之各項權
    利。被告所辯顯不足採，被告無權製作甲○○、丙○○股東
    會出席委託書至為顯然。
  (三)又依怡全公司於90年7 月4 日向主管機關申請變更登記所檢
    附之申請書及股東臨時常會議事錄所載，該次股東臨時常會
    討論事項為：公司章程修正、原任董事、監察人先行解任及
    改選董事、監察人三議案，有股東臨時常會議事錄影本1 份
    可稽，此與被告於偵查中辯稱：這次會議是要討論要把林美
    蓉的股份轉到我女兒的名下等語（見10635 號偵卷第36頁）
    ，已有矛盾；再依公司法第163 條規定，股份有限公司股份
    之轉讓，不得以章程禁止或限制之，股份有限公司之股東持
    股可自由移轉，並以向公司辦理過戶為已足，無需向公司主
    管機關辦理變更登記，亦有經濟部93年11月10日經授中字第
    09332981140 號函在卷可參（見9303號偵卷(一)第15頁），足
    見被告果為移轉案外人林美蓉股份至告訴人名下，只需辦理
    過戶手續即可完成，根本無須召開本次股東臨時會，亦無須
    向主管機關辦理變更登記之必要，由此益見被告前開所辯為
    虛偽之詞。
  (四)按刑法第210 條之偽造文書，以無制作權之人冒用他人名義
    而制作該文書為要件之一，行為人基於他人之授權委託，在
    授權範圍內即有權代表本人制作本人名義文書，而不成立該
    條之罪，惟若逾越授權範圍之行為，即不得以曾經授權而免
    責；又該條所謂足以生損害於公眾或他人，並不以文書內容
    所載之經濟價值為準，亦不以確有損害事實之發生為構成要
    件，故如於物之所有人之使用收益處分權有所侵害或有損害
    之虞者，仍不能不認為已成立本罪（見91年度台上字第6675
    號判決），本件被告並未獲告訴人之同意或授權，得以在股
    東臨時會出席委託書上，簽盜蓋「甲○○」「丙○○」印文
    各1 個，是被告顯非有權制作（最高法院92年度台上字第
    5018號判決參照），而生損害於告訴人；另查怡全公司於90
    年3 月20日上午10時之臨時股東會議事錄記載出席股東9 人
    即指全部股東均出席，代表股數計98,000股，惟告訴人並未
    委託被告代為出席上開臨時股東會，已如前述認定，上開議
    事錄有關股東出席人數及代表股數部分之記載顯然不實，被
    告持不實股東臨時常會議事錄申請變更登記，亦生損害於經
    濟部對於公司管理登記之正確性。
  (五)綜合上述，是告訴人2 人之股東印鑑章是因委託被告乙○○
    辦理其母林美蓉名下股權移轉予2 人之事，而由被告乙○○
    代刻並保管，迨於90年6 月10日被告乙○○未經告訴人同意
    ，逾越受託權限，擅自蓋用「甲○○」「丙○○」印章於怡
    全公司臨時股東會出席委託書上，並提出行使，再委由不知
    情之黃明堂製作股東臨時常會議事錄及代客記帳業者邱辰堅
    向主管機關辦理公司變更登記，堪可認定。被告之前揭辯詞
    均不足採信，本件事證明確，被告犯行洵堪認定。
五、被告乙○○行為後，刑法於94年2 月2 日修正公布，95年7
    月1 日施行，而刑法施行法亦於95年6 月14日增訂第1 條之
    1 。修正後刑法第2 條第1 項規定：「行為後法律有變更者
    ，適用行為時之法律。但行為後之法律有利於行為人者，適
    用最有利於行為人之法律。」係規範行為後法律變更所生新
    舊法律比較適用之準據法，於新法施行後，應適用修正後刑
    法第2 條第1項 之規定，為「從舊從輕」之比較。且比較時
    應就罪刑有關之共犯、未遂犯、想像競合犯、牽連犯、連續
    犯、結合犯，以及累犯加重、自首減輕暨其他法定加減原因
    （如身分加減）與加減例等一切情形，綜其全部罪刑之結果
    而為比較（最高法院95 年 第8 次刑事庭會議決議參照）。
    又比較適用最有利於行為人之法律，應就罪刑有關之一切情
    形，比較其全部之結果，而為一體之適用，不應一部分適用
    新法，一部分適用舊法（最高法院29年上字第964 號判例意
    旨參照）。經查：
  (一)被告行為時，刑法分則編有關罰金刑之貨幣單位係銀元；且
    依刑法分則編應處罰金者，應適用罰金罰鍰提高標準條例第
    1 條、第4 條之規定，亦即應按各該具體條文制定或修正之
    先後，定其罰金提高之倍數。惟被告行為後，刑法施行法增
    訂第1 條之1 ，於95年6 月14日經總統公布，並自同年7 月
    1 日起施行；該條規定：「中華民國94年1 月7 日刑法修正
    施行後，刑法分則編所定罰金之貨幣單位為新臺幣。94年1
    月7 日刑法修正時，刑法分則編未修正之條文定有罰金者，
    自94年1 月7 日刑法修正施行後，就其所定數額提高為30
    倍。但72年6 月26日至94年1 月7 日新增或修正之條文，就
    其所定數額提高為3 倍」。亦即自95年7 月1 日起，刑法分
    則編所定罰金之貨幣單位，由原來之銀元改為新臺幣；且94
    年1 月7 日刑法修正時，刑法分則編未修正之條文定有罰金
    者，自95年7 月1 日起，有關罰金之數額提高為30倍。本案
    被告所犯刑法刑法第216 條、第215 條行使業務上登載不實
    文書罪，法定刑有罰金刑之處罰，且自24年7 月1 日公布施
    行後，即未再修正，依增訂刑法施行法第1 條之1 之規定，
    其罰金以新台幣為單位，數額應提高30倍，此與修正前之罰
    金以銀元為單位，適用罰金罰鍰提高標準條例之結果應提高
    10倍者，對被告而言，並無不利（新臺幣與銀元之比例為1
    ：3 ，換算結果，亦為30倍）。
  (二)被告行為時之修正前刑法第33條第5 款規定：「主刑之種類
    如左：五、罰金：1 元以上。」，換算新臺幣後，為新臺幣
    3 元以上。惟被告行為後新刑法第33條第5 款係規定：「主
    刑之種類如下：五、罰金：新臺幣1 千元以上，以百元計算
    之。」，經比較修正前、後關於科處罰金刑之最低刑度規定
    ，自應以被告行為時之修正前刑法較有利於被告。
  (三)惟被告行為後，刑法第55條想像競合犯之規定雖亦修正並增
    列但書，惟僅係將實務上想像競合犯不得科以較輕罪名所定
    最輕本刑以下之刑之見解明文化，亦無新舊法比較適用問題
    ，自應施用新修正刑法第55條之規定。
  (四)被告行為時之修正前刑法第55條後段有關「犯一罪而其方法
    或結果之行為犯他罪名」之牽連犯規定，已於被告行為後所
    施行之修正後刑法中刪除，亦即修正後之刑法，已無牽連犯
    得論以裁判上1 罪之情形。查被告所犯行使偽造私文書、行
    使業務上登載不實文書等罪，其行為、時間均屬各別獨立，
    但有方法、目的之牽連關係，若適用前開修正前刑法第55條
    後段牽連犯之規定論以1 罪，顯較依修正後刑法按數罪併合
    處罰之規定有利於被告。
六、按股東會出席委託書，為股東本人委託代理人出席股東會之
    意思表示文書，屬刑法第210 條之私文書。股東臨時會議事
    錄依公司法第183 條第1 項之規定，屬於公司負責人應負責
    之業務範圍，自屬其業務上所應作成之文書。核被告偽造甲○○、丙○○之股東臨時會出席「委託書」並行使，及製作
    業務上不實之「股東臨時常會議事錄」並行使，自足生損害
    於甲○○、丙○○、怡全公司、經濟部中部辦公室關於公司
    登記管理之正確性，所為係犯刑法第216 條、第210 條之行
    使偽造私文書罪，第216 條、第215 條之行使業務上登載不
    實之文書罪。又被告盜用「甲○○」、「丙○○」印章，蓋
    用印文為偽造私文書之部分行為，不另論罪；而偽造私文書
    及業務上所掌文書登載不實之低度行為，各為其行使之高度
    行為所吸收，均不另論罪。又被告乙○○利用不知情之黃明
    堂將不實事項登載於被告業務上所掌之文書，並指示不知情
    之代客記帳公司人員持前開不實登載之文書向主管機關申請
    辦理公司變更登記而行使之，均屬間接正犯。另被告同時同
    地提出偽造之「甲○○」「丙○○」委託書各1 份行使，係
    以一行使行為，同時觸犯2 個行使偽造私文書罪，為同種想
    像競合犯，應從一重之行使偽造私文書罪處斷。公訴人認此
    部分，應成立連續犯，依前開說明，尚有未洽，應予更正。
    又其所犯上開二罪間，有方法結果之牽連關係，應從一重論
    以行使偽造私文書罪。起訴書雖漏未論以刑法第216 條、第
    215 條，惟犯罪事實欄已有記載，並經實行公訴檢察官於本
    院審理時當庭補充論告（見本院96年4 月27日審判筆錄第8
    頁），且此部分之犯行與所起訴之行使偽造文書罪間既有牽
    連犯裁判上一罪之關係，基於審判不可分原則，本院自得併
    予審理，附此敘明。爰審酌被告與告訴人為父女關係，因與
    告訴人關係交惡，為圖方便處理公司董監事改選、修改章程
    等問題，一時失慮致罹刑章，所生損害尚輕，及被告前有犯
    罪紀錄（非累犯）素行不佳，犯罪後一再矯飾犯行，並無悛
    悔之意等一切情狀，量處如主文所示之刑。而被告行為時之
    修正前刑法第41條第1 項前段規定：「犯最重本刑為5 年以
    下有期徒刑以下之刑之罪，而受6 個月以下有期徒刑或拘役
    之宣告，因身體、教育、職業、家庭之關係或其他正當事由
    ，執行顯有困難者，得以1 元以上3 元以下折算一日，易科
    罰金。」，上開易科罰金折算標準，並依被告行為時之修正
    前罰金罰鍰提高標準條例第2 條前段（現已刪除，下稱修正
    前罰金罰鍰提高標準條例第2 條）之規定，就其原定數額提
    高為100 倍折算1 日，則被告行為時之易科罰金折算標準，
    應以銀元100 元以上300 元以下折算1 日，經折算為新臺幣
    後，應以新臺幣300 元以上900 元以下折算1 日。惟被告行
    為後之修正後刑法第41條第1 項前段則規定：「犯最重本刑
    為5 年以下有期徒刑以下之刑之罪，而受6 個月以下有期徒
    刑或拘役之宣告者，得以新臺幣1 千元、2 千元或3 千元折
    算一日，易科罰金。」，比較修正前後之易科罰金折算標準
    ，以適用被告行為時之修正前刑法之規定，並同時引用被告
    行為時之修正前罰金罰鍰提高標準條例第2 條之規定，較有
    利於被告林家豪，即依95年7 月1 日修正施行前之刑法第41
    條第1 項、95年7 月1 日修正刪除前之罰金罰鍰提高標準條
    例第2 條規定，諭知易科罰金之折算標準。
七、被告偽造之甲○○、丙○○委託書各1 份及前開臨時股東會
    議事錄1 份，雖係供被告犯罪所用之物，然均因提出行使及
    申請而分別交付怡全公司、經濟部中部辦公室保管，已非被
    告所有，又非違禁物，自不得宣告沒收。至偽造之甲○○、
    丙○○委託書上「甲○○」「丙○○」之印文1 枚，係被告
    所盜用，依最高法院48年臺上字第1533號判例所示「刑法第
    219 條所定沒收者以偽造之印章、印文或署押為限，盜用者
    不在其列」之意旨，亦無從為沒收之諭知，附予敘明。
八、公訴意旨雖認被告另涉刑法第214 條使公務員登載不實罪嫌
    （見本院96年96年4 月27日審判筆錄第8 頁）。惟查起訴書
    犯罪事實欄並未有此部分之記載，實行公訴之檢察官到庭論
    告時指稱被告利用不知情之承辦人員持前開登載不實之文書
    ，向主管機關經濟部中部辦公室辦理變更登記，使該處承辦
    公務員信為真實，而登載於職務上所掌之怡全公司登記案卷
    公文書內而言。惟按刑法第214 條使公務員登載不實事項於
    公文書罪，須一經他人之聲明或申報，公務員即有登載之義
    務，並依其所為之聲明或申報予以登載，而屬不實事項者，
    始足構成；若其所為之聲明或申報，公務員尚須為實質之審
    查，以判斷其真實與否，始得為一定之記載者，即非本罪所
    稱之使公務員登載不實，最高法院73年度台上字第1710號判
    例、同院92年度台上字第6161號號判決意旨可資參照。又依
    公司法第388 條規定主管機關對於公司登記之申請，認為有
    違反本法或不合法定程式者，應令其改正，非俟改正合法後
    ，不予登記。準此，本件主管機關機經濟部中部辦公室承辦
    公務員對於前揭怡全公司申請變更登記事項，應認有實質審
    查權，參以上開說明，本件應不構成使公務員登載不實罪，
    公訴人就此尚有誤解，而此部分與前開經論罪科刑之部分有
    牽連犯之裁判上一罪關係，故不另為無罪之諭知。
據上論斷，應依刑事訴訟法第299 條第1 項前段，刑法第2 條第
1 項前段、第216 條、第210 條、第215 條、第55條、第38條第
1 項第2 款、修正前刑法第55條後段、第41條第1 項前段，修正
前罰金罰鍰提高標準條例第2 條，刑法施行法第1 條之1 ，判決
如主文。
本案經檢察官吳維雅到庭執行職務。
中　　華　　民　　國　　96　　年　　5 　　月　　11　　日
　　　　　　　　　刑事第五庭審判長法　官  周政達
　　　　　　　　　　　　　　      法　官  周群翔
　　　　　　　 　 　　　　　　  　法　官  汪梅芬
以上正本證明與原本無異。
如不服本判決，應於收受送達後十日內向本院提出上訴書狀。
                                  書記官  張馨尹
中　　華　　民　　國　　96　　年　　5 　　月　　11　　日
附錄：本案論罪科刑法條全文
刑法第210條
偽造、變造私文書，足以生損害於公眾或他人者，處5年以下有
期徒刑。
刑法第215條
從事業務之人，明知為不實之事項，而登載於其業務上作成之文
書，足以生損害於公眾或他人者，處3年以下有期徒刑、拘役或
500元以下罰金。
刑法第216條
行使第210條至第215條之文書者，依偽造、變造文書或登載不實
事項或使登載不實事項之規定處斷。
